臺灣高等法院臺南分院民事判決
110年度上字第115號
上  訴  人  孫沛芳（原名孫佳樺）


            孫薇雅
            戴炎珠
兼 上 3 人
訴訟代理人  孫慈鴻
被 上訴 人  林麗芬

            莊惠貞

            莊欣宜
            蘇郁芳
            王志聰

共      同
訴訟代理人  陳宏義律師
共      同
複 代理 人  郭達鴻律師
上列當事人間請求確認優先購買權存在等事件，上訴人對於民國
110年3月15日臺灣臺南地方法院109年度訴字第2124號第一審判
決提起上訴，本院於110年12月28日言詞辯論終結，判決如下：
    主      文
上訴駁回。
第二審訴訟費用由上訴人負擔。
    事實及理由
一、上訴人主張：坐落臺南市○○區○○段000地號土地（下稱系爭
    土地）為兩造共有，應有部分如原審判決附表所示。被上訴
    人於民國109年10月12日將系爭土地及其上同段00建號即門
    牌號碼臺南市○○區○○街00號房屋（下稱00建號建物）以新臺
    幣（下同）7,206,800元（下稱系爭A條件）出售予訴外人陳
    震璁，並於109年10月13日寄發存證信函，通知上訴人於函
    到15日內決定是否以系爭A條件優先承買系爭土地及00建號
    建物，上訴人已於同年月29日寄發存證信函通知被上訴人，
    對系爭土地及00建號建物行使優先購買權，被上訴人未按系
    爭A條件與上訴人補訂書面契約，卻於109年11月4日寄發存
    證信函，通知上訴人於函到15日內決定是否以土地每坪60萬
    元、00建號建物80萬元，買賣總價金16,510,640元之條件（
    下稱系爭B條件）優先承買，顯係刻意抬高價格，無視上訴
    人已行使優先承買權等語，爰聲明：㈠確認上訴人對系爭土
    地權利範圍30分之17有優先承購權存在。㈡被上訴人應就原
    證2所示存證信函記載之買賣同一條件與上訴人補訂書面買
    賣契約，並於上訴人給付價金4,258,400元之同時，將系爭
    土地權利範圍30分之17及系爭00建號建物所有權全部，辦理
    所有權移轉登記予上訴人。
二、被上訴人王志聰則以：被上訴人於109年10月13日寄發存證
    信函，通知上訴人於函到15日內決定，是否依系爭A條件優
    先承買系爭土地及00建號建物後，上訴人戴炎珠、孫慈鴻曾
    於同年月23日與被上訴人王志聰洽談系爭土地出售事宜，並
    就系爭土地以每坪600,000元、上訴人共有同段00建號即門
    牌號碼臺南市○○區○○街00號房屋（下稱00建號建物）以80萬
    元，共計800萬元之價格出售乙節達成共識，被上訴人旋於
    同年月24日與陳震璁解除以系爭A條件簽訂之買賣契約，重
    新以買賣標的為系爭土地及00、00建號建物之條件磋商，而
    於同年月28日與陳震璁約定以18,110,640元出售系爭土地及
    00、00建號建物，並收受陳震璁交付之訂金500,000元，上
    訴人卻以被上訴人與陳震璁間業經解除之買賣契約即系爭A
    條件主張優先承買權，於法不合等語，資為抗辯。
三、原審為上訴人敗訴之判決，上訴人不服，提起上訴，並聲明
    ： ㈠原判決廢棄。㈡確認上訴人對系爭土地權利範圍17/30有
    優先承購權存在。㈢被上訴人應就原審附件一即臺南郵局新
    南存證號碼000508存證信函中所載之買賣同一條件與上訴人
    補訂書面買賣契約，並於上訴人給付價金4,258,400元之同
    時，將系爭土地權利範圍17/30及00建號建物所有權全部，
    辦理所有權移轉登記予上訴人。
　　被上訴人答辯聲明：上訴駁回。
四、兩造不爭執事項：
  ㈠系爭土地為兩造共有，應有部分如原審判決附表所示。又系
    爭土地上00建號建物為被上訴人5人共有，應有部分各5分之
    1；系爭土地上00建號建物為上訴人4人公同共有，權利範圍
    為全部。（原審卷第21-23頁、第39-41頁）
  ㈡被上訴人於109年10月12日與陳震璁簽訂如原審卷第53-60頁
    之買賣契約書，約定陳震璁以土地每坪26萬元，建物總價40
    萬元，買受系爭土地及00建號建物，買賣總價金為720萬680
    0元(即系爭A條件)。
  ㈢被上訴人於109年10月13日以臺南新南郵局存證號碼000508號
    存證信函，通知上訴人於函到15日內（109年10月31日前）
    決定是否以土地總價680萬6800元行使優先購買權（若行使
    優先購買權時，建物須一併購買，購買金額為40萬元），上
    訴人於次日收到該信函。（原審卷第61至69頁）
  ㈣被上訴人與陳震璁於109年10月24日簽立如原審卷第00-72頁
    所示合意解除買賣契約書，其上記載：「前甲方（即陳震璁
    ）購買乙方（即被上訴人5人）所有座落於臺南市○○區○○段0
    00地號，權利範圍全部及臺南市○○區○○段00○號（門牌：臺
    南市○○區○○街00號）之所有權全部之房地，雙方於109年10
    月12日簽立不動產買賣契約，今因買方同意共有人孫佳樺、
    孫薇雅、孫慈鴻、戴炎珠所提之買賣價格及方案(亦即土地
    以每坪＄60萬元承購，建物共2棟，每棟皆以＄80萬元買受)，
    今雙方合意解除本件於109.10.12所簽訂之買賣契約，協議
    如下：甲方已依約給付之買賣價款計50萬元整，全數返還
    甲方。不動產買賣契約之解除，爾後任一方不得依不動產
    買賣契約書對他方為主張任何權利。…」等語。
  ㈤被上訴人王志聰與陳震璁於109年10月28日簽立如原審卷第73
    -74頁所示之房地買賣訂金收據，其上記載：「本人王志聰
    與其他共有人（以下簡稱乙方）因出售座落於臺南市○○區○○
    段000地號，權利範圍：全部及臺南市○○區○○段00○號及00建
    號（門牌：臺南市○○區○○街00號）之所有權全部之房地（其
    中臺南市○○區○○段000地號，權利範圍13/30及臺南市○○區○○
    段00○號，權利範圍全部，所有權為共有人孫佳樺、孫薇雅
    、孫慈鴻、戴炎珠所有）予買方（以下簡稱甲方），雙方同
    意以＄18,110,640元為成交價，甲方並交付50萬元做為訂金(
    不另立收據)，雙方並同意，待乙方與其他共有人孫佳樺、
    孫薇雅、孫慈鴻、戴炎珠確認簽約時間後(暫訂15日內)再簽
    訂不動產買賣契約。然若乙方違約不賣時，則訂金應加倍返
    還予甲方，反之如甲方違約不買時，則訂金應由乙方沒收，
    且本件買方不支付仲介費、代書費、契稅、印花稅等，費用
    概由賣方支付，特立此據，以茲為憑」等語。
  ㈥上訴人於109年10月29日以臺南成功路郵局存證號碼002334號
    存證信函，通知被上訴人對系爭土地及00建號建物行使優先
    購買權。被上訴人王志聰於109年11月2日收受前開存證信函
    ，被上訴人蘇郁芳、莊欣宜均於109年10月30日收受前開存
    證信函，被上訴人林麗芬部分經郵局以遷移不明退回，被上
    訴人莊惠貞部分經郵局以招領逾期退回。（調解卷第33-37
    頁存證信函暨附件、原審卷第165-100頁回執）
  ㈦被上訴人於109年11月2日以臺南地方法院郵局存證號碼00165
    3號存證信函通知上訴人，買方已承諾以系爭土地每坪60萬
    元、系爭00建號建物及系爭00建號建物以每棟80萬元承購，
    上訴人若欲以同一價格承買，需依照上述條件行使優先購買
    權，被上訴人將另行寄發存證信函通知上訴人行使優先購買
    權，上訴人於次日收受該存證信函。（原審卷第75-79頁）
  ㈧被上訴人與陳震璁於109年11月3日簽立如原審卷第81-97頁所
    示之土地買賣契約書，約定陳震璁以土地每坪60萬元，建物
    以總價80萬元買受系爭土地及系爭00建號建物，買賣總價金
    為1651萬0640元。(下稱系爭B條件)。
  ㈨被上訴人於109年11月4日以臺南中正路郵局存證號碼000252
    號存證信函，通知上訴人於函到15日內決定是否以系爭B條
    件優先購買。上訴人於109年11月5日收受上開存證信函。（
    原審卷第99-106頁）
五、兩造爭執事項：
  ㈠上訴人請求確認上訴人對系爭土地權利範圍30分之17，有土
    地法第34條之1第4項優先承購權存在，有無理由？
  ㈡上訴人請求被上訴人應以系爭A條件（即調解卷第23-31頁）
    與上訴人補訂書面買賣契約，並於上訴人給付價金4,258,40
    0元之同時，將系爭土地權利範圍30分之17及00建號建物所
    有權全部，辦理所有權移轉登記予上訴人，有無理由？
六、本院之判斷：
  ㈠按共有土地或建築改良物，其處分、變更及設定地上權、農
    育權、不動產役權或典權，應以共有人過半數及其應有部分
    合計過半數之同意行之。但其應有部分合計逾3分之2者，其
    人數不予計算。共有人出賣其應有部分時，他共有人得以同
    一價格共同或單獨優先承購，土地法第34條之1第1項、第4
    項分別定有明文。又土地法第34條之1第4項所定共有土地優
    先購買權之行使，須以共有人有效出賣其應有部分與第三人
    為基礎（最高法院104年度台抗字第605號裁定參照）。
　㈡查上訴人於109年10月29日以臺南成功路郵局存證號碼002334
    號存證信函，向被上訴人表示依系爭A條件對系爭土地及00
    建號建物行使優先購買權前，被上訴人與陳震璁已於109年1
    0月24日合意解除就系爭土地及00建號建物於109年10月12日
    之買賣契約等情，已如前述（不爭執事項㈣㈥），並有存證信
    函、合意解除買賣契約書在卷可稽（原審調字卷第33-37頁
    、原審卷第00-72頁），堪認在上訴人行使其優先承購權之
    前，被上訴人與陳震璁間以系爭A條件買賣系爭土地及00建
    號建物之買賣契約已因解除而不存在，則上訴人自難以該不
    存在之系爭A條件行使優先承購權，並請求被上訴人就系爭A
    條件與上訴人補訂書面契約，及於上訴人給付價金之同時，
    將系爭土地應有部分17/30及00建號建物所有權移轉登記予
    上訴人。
　㈢上訴人雖主張被上訴人與陳震璁於109年10月24日合意解除買
    賣契約前，上訴人孫慈鴻、戴炎珠已於109年10月23日下午5
    時，至被上訴人王志聰位於臺南市○○區○○路0段000號0樓之
    成大地政事務所，口頭告知要行使優先承購權，並願意以同
    樣條件及價格購買，上訴人之優先承購權存在，且被上訴人
    於隔日即與陳震璁解約，製作時間太過巧合，顯屬不實云云
    ，並提出光碟及錄音譯文為證，惟為被上訴人所否認，查：
　⒈依上訴人所提錄音譯文所載（本院卷一第17-35頁），上訴人
    孫慈鴻於前開談話中雖曾表示：「我們來的只有一個目的，
    既然就收到這張存證信函了，我們要用這個價錢把後面買下
    來」等語（00：17：24)，惟綜觀前開錄音譯文內容，上訴
    人孫慈鴻、戴炎珠於當天前往被上訴人王志聰之事務所時，
    並未立即表示其等前來係要行使優先承購權之意思，且上訴
    人孫慈鴻、戴炎珠與被上訴人王志聰之談話過程中，上訴人
    戴炎珠並有表示：「我們是不想賣，如果買方堅持要跟我們
    買，我當然開我們有利阿。要1000萬，看買方那邊怎麼說。
    我內心是不想賣啦」（00：03：56）、「那他是多少要跟我
    們買阿？」（00：05：18）；而經被上訴人王志聰詢問上訴
    人一坪要賣多少，並表示以55萬元行情買時，上訴人孫慈鴻
    亦表示：「60萬的話，那你算看看多少？」（00：09：17）
    ，再於被上訴人王志聰詢問上訴人建物要賣多少時，上訴人
    孫慈鴻亦表示：「因為我們四個人，你說至少一個人也要20
    0萬才算合理吧」（00：11：16）；嗣被上訴人王志聰表示
    「若12坪，再加上你說的建物80萬元，共800萬，這樣行情
    差不多了」時，上訴人孫慈鴻則表示「祖屋在於每個人心中
    的價值。就算開800萬還是要問兩個姐姐。我想，如果說價
    錢好的話，他們可以接受，就是我們去說服他」（00：14：
    34）；再於被上訴人王志聰表示：「我會跟他（指買方）說
    ：你如果沒有比別人高，為什麼人家要賣你，不然他一直放
    著就好了，為什麼要賣你。會啦，給我幾天時間處理」時，
    上訴人孫慈鴻、戴炎珠亦均表示：「好，沒關係」（00：23
    ：29）等語，是上訴人孫慈鴻、戴炎珠雖曾表示要用存證信
    函之價錢把後面買下來或想留祖屋（即00建號建物），然亦
    提出要將系爭土地及祖屋出賣予買方之價格，及要詢問買方
    願意買受之價格，是尚難認上訴人孫慈鴻、戴炎珠於109年1
    0月23日，已明確向被上訴人王志聰表示，不再以上訴人當
    天另提出之價格與買方洽談而要就系爭A條件行使優先承購
    權，自難認上訴人已向被上訴人行使優先承購權。
　⒉再參諸證人陳震璁於原審證稱：「（問：為何證人在109年10
    月12日與被告（即本件被上訴人）簽訂土地買賣契約書後，
    旋於同年月24日與被告簽訂合意解除買賣契約書？）因為同
    年月24日被告王志聰有跟我講說前一天就是10月23日有跟原
    告（即本件上訴人）聯繫，說系爭房地要承購的事情，因為
    原本我們簽約是土地1坪26萬，建物一棟40萬元，如果可以
    就兩棟一起買，但簽約就只有寫系爭土地與00建號做為買賣
    標的，那天我就付了50萬元訂金給王志聰，約定案件有成立
    ，我會再給王志聰50萬元的仲介費。後來王志聰跟我說因為
    原告提出1坪要賣60萬元，房子一棟要賣80萬元，這樣子我
    就可以取得完整的所有權（土地及其上兩棟房屋），但是因
    為10月12日契約的買賣標的只有一棟房屋及一筆土地，而且
    價格也有落差，所以先合意解除後再重新簽約，當時合意解
    除契約時，王志聰就把50萬元還給我了…（問：為何證人會
    於109年10月28日被告王志聰簽立如被證四所示之房地買賣
    訂金收據，並交付被告王志聰50萬元？）後來我同意1坪60
    萬買系爭土地、房子一棟80萬元的條件購買系爭房地，就交
    給王志聰50萬元訂金，這是做為第一期的價金。（問：在上
    開商議過程中，買賣價金就土地部分從每坪26萬提高至60萬
    ，建物部分從僅以40萬元購買被告共有00建號建物，變成以
    每棟80萬元購買兩造各自共有之00、00建號建物，價格跟買
    賣標的物變動之原因為何？）因為之前買的是持分，要完整
    取得系爭土地及其上建物，價格才會變高」等語（原審卷第
    149-152頁），亦核與前開錄音譯文之對話情節，及被上訴
    人王志聰抗辯係因上訴人孫慈鴻、戴炎珠於109年10月23日
    ，與伊洽談系爭土地以每坪60萬元及00建號建物以80萬元出
    售合計800萬元事宜，始解除系爭A條件之買賣契約等語相符
    ，是上訴人主張前開解除契約不實云云，亦無可採。
七、綜上所述，上訴人請求確認上訴人對系爭土地權利範圍17/3
    0有優先承購權存在；被上訴人應就臺南新南郵局存證號碼0
    00508號存證信函所載之買賣同一條件與上訴人補訂書面買
    賣契約，並於上訴人給付價金4,258,400元之同時，將系爭
    土地權利範圍17/30及00建號建物所有權全部，辦理所有權
    移轉登記予上訴人，均為無理由，不應准許。原審為上訴人
    敗訴之判決，並無不合。上訴意旨指摘原審判決不當，求予
    廢棄改判，為無理由，應予駁回。
八、本件事證已臻明確，兩造其餘攻擊防禦方法及所用之證據，
    經本院斟酌後，認均不足以影響本判決之結果，爰不逐一論
    列，附此敘明。
九、據上論結，本件上訴為無理由，依民事訴訟法第449條第1項
    、第78條、第85條第1項前段，判決如主文。
中　　華　　民　　國　　111 　年　　1 　　月　　18　　日
                  民事第二庭    審判長法  官  吳上康
　　　　　　　　　
                                      法  官  李素靖

                                      法  官  林育幟
上為正本係照原本作成。
上訴人如不服本判決，應於收受送達後20日內向本院提出上訴書
狀，其未表明上訴理由者，應於提出上訴後20日內向本院補提出
理由書狀（均須按他造當事人之人數附繕本）上訴時應提出委任
律師或具有律師資格之人之委任狀；委任有律師資格者，另應附
具律師資格證書及釋明委任人與受任人有民事訴訟法第466條之1
第1項但書或第2項（詳附註）所定關係之釋明文書影本。如委任
律師提起上訴者，應一併繳納上訴審裁判費。
被上訴人不得上訴。
中　　華　　民　　國　　111 　年　　1 　　月　　18　　日

                                      書記官  羅珮寧

【附註】
民事訴訟法第466條之1：
⑴對於第二審判決上訴，上訴人應委任律師為訴訟代理人。但上
  訴人或其法定代理人具有律師資格者，不在此限。
⑵上訴人之配偶、三親等內之血親、二親等內之姻親，或上訴人
  為法人、中央或地方機關時，其所屬專任人員具有律師資格並
  經法院認為適當者，亦得為第三審訴訟代理人。
民事訴訟法第466條之2第1項：
  上訴人無資力委任訴訟代理人者，得依訴訟救助之規定，聲請
  第三審法院為之選任律師為其訴訟代理人。